臺灣板橋地方法院民事判決　　　　　　　99年度訴字第1341號
原　　　告　吳麗花
訴訟代理人　王展星律師
複代理　人　張庭禎律師
被　　　告　高川
被　　　告　張宿襟
被　　　告　陳美鳳原名：蔡陳.
共　　　同
訴訟代理人　江雅萍律師
上列當事人間請求返還所有物事件，經本院於民國99年12月23日
言詞辯論終結，判決如下：
    主  文
被告張宿襟應將執有廣玄宮民國九十五年五月起至民國九十九年
十月止之現金帳冊交付原告。
原告其餘之訴駁回。
訴訟費用由被告張宿襟負擔五分之一，餘由原告負擔。
    事實及理由
一、原告主張：
  (一)原告為廣玄宮之負責人，尚未因變更登記而喪失負責人身份
    ，對於廣玄宮之寺廟財產及法物，依法仍有管理權。而被告
    高川於民國93年5月25日起以自行公告方式僭稱自己為「代
    理住持」，並藉以排除原告之管理權，至95年3月止。而被
    告張宿襟自95年3月24日起迄今則均自稱為廣玄宮第3任住持
    。即被告高川、張宿襟2人為夫妻關係，長久以來均共同把
    持廣玄宮，故並無法分辨廣玄宮之帳冊資料由何人執有，故
    有請求共同交付之必要。而被告陳美鳳為廣玄宮現任財務會
    計人員，並自陳自95年起開始管帳迄今，自有與被告高川、
    張宿襟共同交付帳冊資料之必要。
  (二)即原告於90年6月21日之後至被告高川僭稱代理住持之前，
    即將69年起至93年1月止之現金帳冊、日記帳冊、總分類帳
    冊、明細分類帳冊、試算表、存摺、財產清單等文書資料，
    委託當時代管廟務之張林秀月保管。而張林秀月於93年2月
    18日廣玄宮93年度第1次信徒大會起，即受被告高川及其弟
    高生松為首之有心信徒組成之團體排擠，致無法續行代管，
    而被迫於93年5月間離開廣玄宮。被告高川隨偽稱已經原告
    授權，自行對外公告僭稱己為代理住持。更於95年3月24日
    藉未合法召開之信徒大會稱由被告張宿襟於信徒見證下成為
    第3任住持，其等侵害原告之管理權至巨。
  (三)原告既為廣玄宮合法管理人，對遭被告無權持有之廣玄宮帳
    簿資料，自得請求返還，爰依監督寺廟條例第6條、民法第
    184 條第1項前段、第213條、第767條、第962條規定請求之
    。
  (四)併為聲明：被告應共同交付及返還廣玄宮下列會計帳冊：(1)
    自69年起至83年12月止之現金帳冊、轉帳傳票暨收據彙本、
    財產清單。(2)自84年1月起至92年12月止之現金帳冊、轉帳
    傳票暨收據彙本、總分類帳冊、明細分類帳冊、資產負債表
    、損益表、財產清單。(3)自93年1月起至99年10月止之現金
    帳冊、轉帳傳票暨收據彙本、總分類帳冊、明細分類帳冊、
    資產負債表、損益表、財產清單、存摺。
二、被告抗辯：
  (一)原告雖為廣玄宮登記之管理人但非現任住持。即廣玄宮設立
    後，在信徒努力下普設分院，惟原告於90年間認定收圓前人
    已將收圓天命由廣玄宮（板橋）移降至彰化二林萬合廣玄宮
    ，執意將萬合之廣玄宮更改為收圓二林萬合廣懿宮（下稱廣
    懿宮），並認為「廣玄宮之旨令已全部收走，由廣懿宮轉承
    天，續辦收圓。」「今後三界只鼎助有收圓真天命之廣懿宮
    ，所有上天懿命及旨今皆直降此處。」，而無心續為廣玄宮
    處理事務。故於90年6月22日信徒們依慣例在廣玄宮天宮爐
    前設置天壇香案擲筊選任繼任之住持，在眾信徒見證下由張
    林秀月擲獲5杯聖杯，擔任第2任住持。
  (二)93年5月間張林秀月忽然辭任住持一職，並將所有文件交付
    與原告即匆忙離開，致使住持一職出現空窗期，無人掌理，
    信徒們不願見廣玄宮因此沒落，故於95年3月24日在眾信徒
    見證下依慣例在廣玄宮內擲筊選任第3任住持，經輪流唱名
    擲筊，迄第2輪方由被告張宿襟擲獲5杯聖杯，擔任第3任住
    持，並於同年3月30日置天壇香案正式就任，張貼告示周知
    大眾。即被告張宿襟為廣玄宮現任住持，原告已非廣玄宮住
    持，無權主張掌理廣玄宮，要求被告交付任何廣玄宮之文件
    資料。
  (三)再者，被告張宿襟於95年3月30日擔任住持後，自95年5月起
    固有委請被告陳美鳳製作現金簿，並由被告張宿襟保管。惟
    其並無執有原告主張其餘簿冊。而被告高川、陳美鳳則未持
    有或保管任何廣玄宮簿冊。
  (四)併為答辯聲明：原告之訴駁回。
三、兩造不爭執之事由：
  (一)廣玄宮係依「募建」方式建立並管理者，故屬適用監督寺廟
    條例規定之寺廟。依監督寺廟條例第6條第1項規定「寺廟財
    產及法物為寺廟所有，由住持管理之。」。
  (二)原告為廣玄宮第一任住持（管理人）；廣玄宮成立迄今並無
    組織章程；原告目前為廣玄宮登記之管理人（負責人）；廣
    玄宮名下有多筆不動產，均以「廣玄宮管理人吳麗花」名義
    登記等情，並有臺北縣板橋市公所函（詳被證6）、臺北縣
    寺廟登記證及登記表（詳本院卷2第87頁至89頁）在卷可佐
    。
  (三)廣玄宮93年第1次信徒會議之召開時間為93年2月18日；主席
    為原告等情有照片2幀（詳本院卷2第15頁）及會議紀錄（詳
    原證3）在卷可佐。
  (四)訴外人張林秀月自90年6月間起至93年5月止，對外以廣玄宮
    住持自居。張林秀月並於93年5月23日將執有廣玄宮相關物
    件交付原告等情，並有交接單（詳被證2）在卷可佐。
  (五)被告張宿襟自95年3月30日起迄今對外以廣玄宮住持自居；
    並自95年5月起委請被告陳美鳳製作廣玄宮現金帳冊。
四、按監督寺廟條例就寺廟信徒之資格及管理人之產生方式並無
    規定，關於寺廟信徒資格之認定，內政部53年10月21日台內
    民字第156136號代電、台灣省政府民政廳53年11月6日民甲
    字第22770號代電曾釋示四原則，即(一)光復後寺廟所置信徒
    名冊經登記有案者。(二)各寺廟過去沿慣例辦理皈依者。(三)對
    寺廟之修建曾捐助新台幣（下同）500元以上或對寺廟祭典
    及香油經常捐助達1,000元以上有確切之證明者。(四)經政府
    許可之宗教團體授予宗教洗禮並經寺廟管理人及住持書面同
    意者。另內政部81年1月30日台內民字第8174495號函亦曾
    釋示以下原則，即(一)光復後寺廟所置信徒名冊經登記有案者
    ，(二)各寺廟依教制辦皈依傳度者，(三)寺廟信徒資格由各該寺
    廟章程之規定認定之，新建或尚未確定信徒之寺廟，其信徒
    資格認定原則，得由籌建委員或對該寺廟具有重大貢獻（人
    力、物力、公益、慈善、教化事業），且有確切之證明者，
    開會研訂之。且寺廟信徒資格非財產權可比，自不得由其直
    系血親卑親屬繼承。（內政部56年8月14日台內民字第24413
    4號函、台灣省政府56年8月30日府民一字第68034號令參照
    ）又寺廟應從速置備信徒名冊，以防止糾紛，有確定信徒之
    寺廟，可以公告方式辦理信徒登記，惟登記期間以不超過1
    個月為原則，其信徒名冊應由主管官署於適當地公告，至如
    何公告，屬技術問題，可自行斟酌辦理（台灣省政府51年3
    月20日府民一字第16185號令、台灣省政府民政廳43年10月
    28日民甲字第64437號函、45年7月5日府民一字第68296號令
    參照)。再信徒名冊經公告確定，即屬永久有效（台灣省政
    府53年3月25日府民財一字第11141號令參照）；漏列之信徒
    倘在寺廟當地公告期間，未提出異議，應視為放棄信徒資格
    ，可不予補列（台灣省政府民政廳49年10月20日民甲字第
    18302號代電參照)。另按關於寺廟管理人之產生，應按該寺
    廟繼承慣例辦理，如不能依照該寺廟之傳授慣例產生時，可
    召開信徒大會選舉（內政部61年11月15日台內民字第491804
    號函、台灣省政府民政廳45年民甲字第16213號函參照）；
    關於改選管理人，參加投票之信徒人數，台灣省政府42府民
    一字第113035號令規定「寺廟變更管理人，應提出全體信徒
    過半數同意書」可參照辦理（台灣省政府民政廳45年3月14
    日民甲字第02315號函參照）（最高法院86年台上字第2928
    號判決意旨參照）；次按，查被上訴人所執有之寺廟登記證
    印有「管理人繼承慣例」及「住持繼承慣例」兩欄，又臺灣
    省政府民政廳49年民甲字第18302號代電略稱：住持係主持
    宗教活動；管理人管理寺廟房屋財產，兩者同時設置，並無
    重複。原審認台灣地區寺廟之管理制度設有管理人之習慣，
    行政機關亦承認此管理制度，寺廟得以管理人為其法定代理
    人提起訴訟，並無不合。次查監督寺廟條例第6條第1項規定
    ：寺廟財產由住持管理之；第2項規定：寺廟有管理權之僧
    道，不論用何名稱，認為住持。固認有管理權之僧道，不論
    用何名稱，均有代理寺廟為訴訟行為之權能。惟寺廟併設有
    管理人者，住持既由管理人聘任，尚難謂管理人無代理寺廟
    為訴訟行為之權能（最高法院84年台上字第2127號判決意旨
    參照）。經查：
  (一)兩造對於原告為廣玄宮第一任住持及管理人，廣玄宮迄無組
    織章程一節，承前述，既無爭執，而可認為真正。肇於監督
    寺廟條例並無就第6條之住持（管理人）為任期規定，則非
    經改選管理人前，原告自屬該條文所稱之住持（管理人），
    先此敘明。
  (二)被告抗辯：肇於原告於90年間欲將收圓總壇自廣玄宮移至廣
    懿宮，而無心續為廣玄宮處理事務。故於90年6月22日由原
    告提出以擲筊方式擲住持，在眾信徒見證下由張林秀月擲獲
    5杯聖杯，擔任第2任住持，並於擔任住持後比照原告前例以
    住持身份寄發請柬，顯見張林秀月於90年至93年間確係廣玄
    宮住持無誤等語，業據提出照片6幀（詳被證4）、廣玄宮函
    （詳被證14）、請柬（詳被證15、16）在卷為佐。原告就前
    開書證形式之真正並未有爭執，另主張：張林秀月於該段時
    期僅係原告之代理人，廣玄宮之管理權人仍為原告等語。查
    ：
    (1)經依原告聲請傳訊證人張林秀月，到庭證稱：（93年以前
      有管理過廣玄宮嗎？）我只是代理而已。（是否記得何時
      ？）我不記得了。（提示本院卷1第260頁至第264頁的照
      片(即被證4)，請問證人這些照片裡面是否有你本人？）
      第261頁、第262頁、第263頁有。（請問證人為何你在照
      片裡面？）老主持叫我代理，所以這些照片是代裡的過程
      的照片。（老主持叫你代理？為何後來沒有代理？）因為
      那時候大家對我的印象不好，對我不好，我會怕，所以不
      敢代理，我沒有代理後，就老主持自己管理。（老主持自
      己管理後，你是否把存摺還給老主持？）我有還給老主持
      。就是吳麗花。（存摺是誰的名字？）是我的名字。管理
      錢之後就都是我的名字，沒有變更過。（為何老主持叫你
      代理？）因為他另外去主持另外一個宮，所以找我代理。
      （之後廣玄宮的事情都是你負責管理的？）之後都是我管
      理，但是我還是要問老主持的意見。因為他是負責人等語
      。已核與原告主張情節相符。
    (2)加以，兩造對於廣玄宮93年第1次信徒會議（召開時間為
      張林秀月辭任前之93年2月18日）主席仍為原告（詳本院
      卷2第15頁照片及原證3會議紀錄）；93年5月間張林秀月
      辭任住持後，乃於93年5月23日將執有廣玄宮相關物件交
      付原告等情（詳被證2），並無爭執。再由被告高川於93
      年5月25日張貼之公告（詳原證4，被告就其形式之真正並
      無爭執），其說明3所稱：由管理人（即原告）授權及點
      傳師商議推舉高川點傳師代理廣玄宮住持…等情以觀。經
      本院調查結果認，倘原告確於90年間將廣玄宮管理權讓與
      張林秀月，則於張林秀月辭任前，並無以原告任93年度信
      徒大會主席之理；或於張林秀月辭任後，再使原告管理權
      回復之由。故證人張林秀月陳稱：伊於對外自稱廣玄宮住
      持時期，僅係原告之代理人，實際之管理人仍為原告等語
      ，應屬可信。被告單執：證人張林秀月之證詞僅係附和原
      告而為云云為辯，並無可採。
    (3)至被告所提出93年6月4日廣玄宮會員臨時會簽名單及會議
      紀錄（詳被證10、11）部分。經查，該會參與之會員，除
      原告、被告高川、訴外人許書宗、宋麗華、張快部分，與
      卷附廣玄宮向台北縣政府陳報信徒名冊內容相符外，其餘
      參與人均未見於該信徒名冊內，該會召開之目的及效力為
      何，已非無疑。且觀諸紀錄中原告前後陳述可悉，廣玄宮
      之總宮及分宮「住持」與「管理人」似屬二職（即分宮均
      應設有領到玉旨之在地住持，但又受管理？）。而原告原
      先似有欲將管理權一併釋出之意，但未找到真正可全權處
      理之人（交給張林秀月部分，並未辦理好）；併大家一再
      要其接受仍以其為管理人名義登記（指寺廟及不動產登記
      ）（詳本院卷2第147頁、第151頁）及仙佛連續指示且慢
      過戶（詳同前第152頁），是而其仍任管理人等情。故經
      本院審酌結果，認前開書證之提出，並無法推翻前述張林
      秀月僅係原告之代理人之推論。
  (三)另被告抗辯：廣玄宮係以擲筊方式決定住持或管理人一節，
    承前述，或於決定住持部分有應以擲筊方式確定之慣例，然
    允為擲筊人選乃須經原告指定（即依被告所陳內容，係謂張
    林秀月係經原告指定後，在眾信徒見證下由張林秀月擲獲5
    杯聖杯，而得擔任第2任住持(此部分並與證人張林秀月證述
    內容相符)），並非得由信徒間任意輪流擲筊決定。故被告
    僅截取「擲筊確定」結論逕為廣玄宮有此慣例，恁置過程未
    論，應有跳躍，已乏所據。次按於無慣例情況下，依前述主
    管機關函示內容，故可召開信徒大會選舉（倘管理人拒不召
    開，可由1/5以上信徒連署請求召開）。然本件被告既就原
    告提出信徒名冊為爭執，並依被告所提出廣玄宮信徒致台北
    縣政府及原告函（詳被證8）所檢附信徒名冊，其人數逾60
    人。則被告僅提出21人具名之選任同意書（詳被證17）即謂
    被告張宿襟已獲過半數信徒同意選任為住持，其主張之前後
    亦相矛盾，附此敘明（即被告既抗辯廣玄宮迄未依法確定信
    徒名冊，自無從確認其召集程序之適法性(包含連署人數及
    投票人數)）。
  (四)基上，原告主張：90年至93年間張林秀月僅係代管廟務之住
    持，廣玄宮之管理人自始未變更，原告仍為廣玄宮管理人等
    語，應屬有據。
五、原告既為廣玄宮之管理人，依監督寺廟條例第6條規定，對
    廣玄宮之財產帳冊，即有管理權。而被告張宿襟承前述，既
    非經慣例或過半數信徒同意選任為廣玄宮住持，則其對外僭
    稱廣玄宮住持，並執有廣玄宮95年5月起至99年10月止現金
    帳冊，自屬無權占有。從而，原告本於監督寺廟條例第6條
    及民法第962條規定，請求被告張宿襟將前開現金帳冊交付
    原告自屬有據，應予准許。
六、至原告請求被告張宿襟交付其餘帳冊資料及請求被告高川、
    陳美鳳交付帳冊資料部分：
  (一)查被告高川、陳美鳳自始否認執有廣玄宮任何帳冊資料，原
    告復未提出任何證據證明其等確有執有之事實（即依告所提
    出公告(原證4)或可為被告高川於93年5月間有僭稱代理住持
    之實，惟難執為其於該段時期有作帳及執有之推論；至被告
    陳美鳳僅自認自95年5月間起負責作帳之事實，原告並未提
    出任何證據證明其於作帳後負保管之責。）。準此，原告請
    求被告高川、陳美鳳應負共同返還之責云云，並無可採。
  (二)次查，經依原告聲請傳訊依證人黃素梅，固到庭證稱：伊是
    最早負責記帳，帳目樣式是簡單的現金出入帳，收據部分未
    注意細節，之後移交予廖秀貞等語。證人廖秀貞則稱：伊大
    約自84年左右接手，黃素梅有交給伊現金簿。84年伊負責簽
    傳票、黃春茗負責張林秀月零用金，鄭滿負責收入存錢。伊
    做到92年就沒做了，資料放在文書室鐵櫃抽屜，沒有上鎖，
    每個人都可以去開。不做時未通知任何人，也未和人交接。
    到93年開會時，伊有到場將資料從鐵櫃拿出來，放在開會主
    席台。93年開會後資料何人取走，伊不知道，原告提出帳冊
    資料（詳本院卷2第16至51頁）即為伊製作之電腦帳冊資料
    。之後沒再做了等語（詳本院99年10月14日言詞辯論筆錄）
    。而可推認廣玄宮於成立迄84年左右，曾製作有手本現金帳
    ；84年至92年12月止則有證人廖秀貞製作之電腦帳簿。
  (三)惟承前述，觀諸卷附原告提出93年開會之照片（詳本院卷2
    第15頁），該日會議主席為原告，當日並曾比對帳目資料。
    而93年開會後數月，張林秀月離開前，係將相關資料（含存
    摺）移交原告，已如前述。參以由原告於訴訟中尚能當庭提
    出之電腦帳冊資料可推知，會中曾提出相關帳冊資料應係原
    告所執有。原告對其於會後又再將帳冊資料放回原存放地點
    ，甚至將存摺等移交被告一節，既未提出任何證據以供本院
    審酌，則其單執廣玄宮設有文書室（詳原證9照片）為由，
    逕謂：93年2月開會後，帳冊資料又置回廣玄宮文書室，故
    而現應係由被告執有云云，舉證應有未足，並無可採。
  (四)即不問93年開會時所提出之帳冊內容為何（即是否包含證人
    所陳歷年資料），原告既未舉證證明現為被告執有，其請求
    被告交付，於法自有未合；而93年開會後（實則依證人廖秀
    貞所陳，亦僅做帳至92年），除前述被告張宿襟自認95年5
    月起迄今有委託被告陳美鳳制作之現金帳冊外，其餘部分原
    告既未舉證證明有另作帳冊或存摺之事實，則原告逕請求被
    告交付，亦屬無據。
  (五)再者，依台北縣政府輔導寺廟建全財務制度實施要點，固就
    寺廟應製作何式帳簿資料為規定（詳本院卷2第62頁），然
    承前述，廣玄宮成立迄今尚無組織章程，本難期其財務處理
    悉遵主管機關規定行之，是原告單執前開要點，即謂廣玄宮
    應置有聲明所示財務簿冊資料云云，並無可採。況本件有義
    務為廣玄宮依規定設置簿冊者，應為原告，並非被告。
  (六)基上，原告本於監督寺廟條例第6條及民法第962條、184條
    第1項、第213條第1項、第767條規定，請求被告高川、陳美
    鳳將聲明所示會計帳冊資料；請求被告張宿襟將除95年5月
    起至99年10月止現金帳冊以外聲明所示會計帳冊資料，共同
    返還原告，並無可採。
七、綜上所述，原告本於監督寺廟條例第6條及民法第962條規定
    ，請求被告張宿襟將其執有廣玄宮95年5月起至99年10月止
    之現金帳冊交付原告，為有理由，應予准許。逾此部分之請
    求，則屬無據，應予駁回。
結論：原告之訴為一部有理由、一部無理由，依民事訴訟法第79
條，判決如主文。
中    華    民    國    100  年    1       月    6     日
                  民事第一庭    法  官  黃信滿
以上正本係照原本作成
如對本判決上訴，須於判決送達後20日內向本院提出上訴狀。如
委任律師提起上訴者，應一併繳納上訴審裁判費。
中    華    民    國    100  年    1       月    6     日
                                 書記官  莊琬婷